臺灣高等法院刑事判決　　　　　　　　96年度上易字第1146號
上　訴　人　臺灣新竹地方法院檢察署檢察官
上　訴　人
即　被　告　甲○○
　　　　　　乙○○
上列上訴人因被告傷害案件，不服台灣新竹地方法院九十五年度
易字第二十三號，中華民國九十六年四月十三日第一審判決（起
訴案號：台灣新竹地方法院檢察署九十四年度發查偵字第七十四
號），提起上訴，本院判決如下：
    主  文
原判決撤銷。
甲○○傷害人之身體，處有期徒刑月，如易科罰金，以銀元
佰元即新臺幣玖佰元折算壹日；減為有期徒刑壹月又拾伍日，如
易科罰金，以銀元佰元即新臺幣玖佰元折算壹日。
乙○○傷害人之身體，處有拘役伍拾日，如易科罰金，以銀元
佰元即新臺幣玖佰元折算壹日；減為拘役貳拾伍日，如易科罰金
，以銀元佰元即新臺幣玖佰元折算壹日。
    事  實
一、甲○○與乙○○係鄰居關係，雙方因為土地界址產生嫌隙，
    民國九十三年十一月二十二日上午九時許，乙○○在其位於
    新竹市○○段○○段三十七之二十四、三十七之二十六、三
    十四之七等地號土地上施工之際，甲○○因質疑乙○○施工
    之挖土機已超越界址線挖掘到甲○○家之土地，便站立於其
    位於新竹市○○街二十一號住處與乙○○位於新竹市○○路
    一九六號住處（即甲○○所有新竹市○○段○○段三十七之
    三十五號地號土地及乙○○所有同段三十七之二十四、三十
    七之二十六、三十四之七地號土地）後方之鄰地交接處，阻
    止乙○○施工，約至同日上午十時多許，甲○○之家人更將
    乙○○所搭起位於二家界址線上之鐵皮圍籬扳開。斯時，站
    在地勢較高之廢棄磚塊堆上之乙○○見狀，乃走向圍籬處欲
    將被扳開之鐵皮圍籬回復原狀，甲○○亦走上前制止，拉開
    乙○○，進而雙方各自基於傷害之故意，相互拉扯、推擠，
    並於乙○○勾住甲○○之脖子時，雙方因重心不穩，跌落在
    廢棄磚塊堆上，乙○○後仰背部著地，甲○○則面朝乙○○
    ，壓在乙○○身上，甲○○因此受有頭部外傷併右顳挫傷（
    三Ｘ三公分及三Ｘ一公分）、臉頰擦傷（一公分）、右頸扭
    傷及右小腿擦傷（二Ｘ二公分）等傷害，乙○○亦因此受有
    頭部外傷併左後枕皮下血腫（四Ｘ四公分）、左腰挫傷及右
    手指擦傷（約一點二公分）等傷害。
二、案經甲○○、乙○○訴由新竹市警察局第一分局報告台灣新
    竹地方法院檢察署檢察官聲請簡易判決處刑，嗣經原審認不
    宜以簡易判決處刑，改依通常程序審理。
    理  由
壹、證據能力方面
    按被告以外之人於審判外之言詞或書面陳述，除法律有規定
    者外，不得作為證據，刑事訴訟法第一百五十九條第一項定
    有明文。若符合同法第一百五十九條之一至第一百五十九條
    之四規定，或雖不符合前述四條各規定，但經當事人於審判
    程序同意作為證據，法院審酌該言詞陳述或書面陳述作成時
    之情況，認為適當者，得為證據；又當事人、代理人或辯護
    人於法院調查證據時，知有第一百五十九條第一項不得為證
    據之情形，而未於言詞辯論終結前聲明異議者，視為有前項
    之同意；刑事訴訟法第一百五十九條第一項至第一百五十九
    條之五分別定有明文。經查：證人王潮雄於警詢之供述、上
    訴人即被告甲○○於警詢就有關被告乙○○部分之供述，於
    九十六年六月十一日本院準備程序、九十六年八月十六日本
    院審理時，上訴人即被告乙○○及檢察官未爭執上開證據之
    證據能力，本院審酌證人王潮雄、被告甲○○上開言詞陳述
    作成時之情況，並無非法取得等不適當之情形，且經本院於
    審判期日依法進行證據之調查、辯論，被告於訴訟上之程序
    權，已受保障，依同法第一百五十九條之五第二項規定，有
    證據能力。
貳、實體方面
一、被告甲○○部分：
    訊據上訴人即被告甲○○對於上揭傷害告訴人乙○○之行為
    並致其受有頭部外傷併左後枕皮下血腫、左腰挫傷及右手指
    擦傷等傷害坦承不諱，核與告訴人乙○○於偵查、原審及本
    院審理時指述，暨證人即乙○○之妻郭蒂莉於原審審理時證
    述之情節相符，並有告訴人乙○○提出之錄音光碟暨譯本、
    行政院衛生署新竹醫院傷害診斷證明書及照片十二張在卷可
    稽，被告甲○○被訴傷害部分之事證已臻明確，其傷害告訴
    人乙○○之犯行洵堪認定，應予依法論科。
二、被告乙○○部分：
    訊據被告乙○○矢口否認有何傷害告訴人甲○○之事實，辯
    稱：「…我並沒有打甲○○，我是受害者，並非加暴者，我
    是在蓋房子…本來就可以用到我周遭的土地，甲○○阻止我
    施工，我認為自己受到委曲，他當天推擠我，我根本沒有動
    手…」（九十六年六月十一日本院準備程序筆錄）、「…我
    從頭到尾沒有動手…王先生（指被告甲○○）承認他是跌落
    下來而受傷，我也是跌落而受傷…我跌落下去的時候，是王
    先生壓在我的身上，我沒有與王先生鬥毆…今天是我在底下
    …王先生壓著我，他受傷，我也受傷，他六、七十公斤的體
    重，我當然要將他推開…如果我推他，是扭打、推擠，我不
    知道要說什麼…我只是將人推開，要保護自己…」（九十六
    年八月十六日本院審判筆錄）等語。經查：
  (一)告訴人甲○○確實於九十三年十一月二十二日，受有頭部外
    傷併右顳挫傷（三Ｘ三公分及三Ｘ一公分）、臉頰擦傷（一
    公分）、右頸扭傷及右小腿擦傷（二Ｘ二公分）等傷害，並
    於當日至行政院衛生署新竹醫院急診等情，此有行政院衛生
    署新竹醫院九十三年十一月二十三日診斷證明書（九十四年
    度偵字第四五一四號卷第二十二頁）可稽。
  (二)被告乙○○於上揭時、地，遭告訴人甲○○阻擋施工，及所
    搭之鐵皮圍籬遭甲○○家人扳開，其走上前要將鐵皮圍籬回
    復原狀，甲○○上前制止並動手拉開被告乙○○，雙方遂相
    互拉扯、推擠，並於被告乙○○勾住甲○○之脖子時，雙方
    因重心不穩，跌落在廢棄磚塊堆上，被告乙○○後仰背部著
    地，甲○○則面朝乙○○，壓在被告乙○○身上等情，已據
    告訴人甲○○於警詢、偵查及原審指述：「…對方跑到我正
    前方（一手緊抱我身體，另一手抱我脖子），把我摔倒在地
    …」（九十四年五月十七日警詢筆錄，同前偵查卷第五頁）
    、「…乙○○徒手跑至我前方，站於高地…勒住我脖子，將
    我摔倒在地…」（九十四年八月一警詢筆錄，同前偵查卷第
    十頁）、「…九十三年十一月二十二日上午十一時許，在新
    竹市○○街二十一號後方空地，那塊土地是我甲○○的，因
    為我不希望乙○○施工使用我的土地，當日他本人已經跨越
    建築線，乙○○先出手用手掐住我的脖子，另一手抱住我的
    腰部，把我摔倒在地上，所以右小腿擦傷，其他部位都是被
    他摔倒後造成的…」（九十四年九月二十九日偵查筆錄，九
    十四年度交查字第二一三號卷第十二頁）、「…（何時出現
    在乙○○施工工地的附近？）九點多…九點多站到十點多，
    當時已經挖一個洞了，我請他復原，他不願意…請他不要挖
    這麼深…他一直往前走，說圍籬是我們扳開的。我不想他往
    我們家土地走…我就要阻止他…我一直靠著我的牆，我先用
    口頭一直講，講到最後我們就開始肢體衝突，一個推一個拉
    ，用手互相推拉，他站的比較高，他說他要上去弄圍籬，講
    圍籬被我們家扳開，他要去修理…假裝手扳著支架，然後勒
    住我的脖子，把我拉到地上…我們就是言語…然後變成肢體
    衝突…就是持續拉扯…」（九十五年七月十八日原審審判筆
    錄，原審卷第第一四五頁、第一四六頁、第一四七頁、第一
    四九頁）、「…倒地後沒多久，他的太太就過來了…他太太
    拉我們兩個起來…我們兩個就分開…（你們兩個在地上的時
    候是否有互相拉扯？）應該沒有…（乙○○怎麼受傷？）應
    該是我們兩個倒地之後就受傷了，地上都是碎磚塊。我額頭
    上的傷應該是倒下來的中途可能撞到旁邊的磚塊…」（同前
    審判筆錄，原審卷第一四七頁、第一四八頁）等語綦詳。又
    證人即被告乙○○之妻子郭蒂莉亦證稱：「…我約當日十時
    許就在現場，我跟我先生及工人同時到現場，現場當日要施
    工打樁，怪手到現場後還沒有開始施工的時候，甲○○就到
    現場阻止施工，甲○○說不能施工，我們一直勸阻他，他人
    站在打樁線上挑釁，致使我們無法施工，甲○○說我們的圍
    籬不安全…甲○○他家人越來越多圍在現場…乙○○在拉圍
    籬的時候，甲○○順勢把乙○○推下去，二人跌落地面，甲
    ○○壓在乙○○身上也有動手拉扯乙○○，他們二人互相拉
    扯…」等語（九十四年九月二十九日偵查筆錄，九十四年度
    交查字第二一三號卷第十三頁）、「…甲○○戴著帽子，拿
    著掃把的竹子，站在界址上十八公分，一個腳掌至少二十幾
    公分，不可能只有十八公分，我跟他說他站在那邊會影響到
    我的工程，我請他離開，他不願意，說會危害到他，我好言
    相勸，他不接受，我們準備繼續施工，工人怪手已經在旁邊
    等待，因為他站的方式，我們無法馬上處理，他不願意離開
    ，後來他們家人包含父母、姊妹從後巷裡面跑出來，因為後
    面有做假設工程，圍籬圍起來，他們為了要看甲○○，故意
    拉扯圍籬，說圍籬沒有圍好，甲○○家人去拉圍籬，拉開來
    看，說那是他的土地，不准施工，當時乙○○也在現場，我
    也在現場，乙○○說要將圍籬弄好，要甲○○家人離開圍籬
    ，不要再扳圍籬，甲○○的家人說一些比較不好聽的言語，
    你是大里長，應該怎樣，我忘記他們說什麼，我只知道他們
    在扳圍籬，乙○○上去弄圍籬，請他們不要這樣，甲○○就
    從後面拉扯乙○○，兩個人就倒下來，我要去把他們分開，
    甲○○的父親可能以為我要幹什麼，從我後面撲上來，我腳
    也有受傷…乙○○與甲○○二個人有扭在一起…」等語（九
    十五年六月二十七日原審審判筆錄，原審卷第一○四頁、第
    一○五頁）等詞，比對告訴人甲○○於警詢、偵訊及本院審
    理中之供述及證人郭蒂莉證述可知，二人對於事情發生地點
    （乙○○施工地點之圍籬）、時間、原因（因乙○○施工中
    ，不滿其所設置之圍籬遭甲○○家人扳動）、事發經過（乙
    ○○及甲○○二人從圍籬掉落且二人有拉扯行為）之供述、
    證述大致相符。而且，依據被告乙○○於九十三年十一月二
    十三日向新竹市北區調解委員會聲請調解之事由為：「九十
    三年十一月二十二日上午十一時，新竹市○○路一九六號工
    地施工，因甲○○阻擋施工，進而引起肢體衝突，懇請貴會
    調解」，有聲請調解書可稽（九十四年度交查字第二一三號
    卷第二十頁），被告乙○○所提出之譯文內容亦有：「郭蒂
    莉：你們兩個打架打什麼？」（原審卷第五十一頁、本院卷
    ）。足證被告甲○○與乙○○當時確實有拉扯、扭打行為，
    是被告乙○○辯稱當日其未動手之詞，並不可採。
  (三)至證人即告訴人甲○○之父親王潮雄於警詢陳述：「…親眼
    看到乙○○以徒手方式勒住我兒子的脖子，並將我兒子甲○
    ○摔倒在地上，造成我兒子甲○○身體多處受到傷害…」等
    語（九十四年八月四日警詢筆錄，九十四年度偵字第四五一
    四號卷第十六頁），嗣於原審審理中雖證述：「…乙○○對
    甲○○丟石頭，然後乙○○走過來，用手勒住甲○○脖子，
    甲○○摔倒在地上，甲○○被勒住後，無法反擊，連講話都
    沒有辦法…（當天乙○○為何先動手？）我不知道…（為何
    你於警詢時沒有陳述乙○○有先丟石頭，今日才稱乙○○有
    先丟石頭？）當時我忘記講…」等語（九十五年六月二十七
    日原審審判筆錄，原審卷第九十三頁），經比對證人王潮雄
    於警詢及審理之證詞可知，證人王潮雄對於被告乙○○為何
    先對甲○○動手無法陳述，另對於被告乙○○是否有先向甲
    ○○丟擲石頭等與案情具有重要關連之事項於警詢及本院審
    理中陳述不一，況且被告乙○○如確有以石頭丟擲甲○○，
    是屬明顯得見，且因印象深刻之攻擊，應無於警詢漏未陳述
    之理，且證人王潮雄不論於警詢陳述及審理之證述，均表明
    被告甲○○並未動手，甚至連反擊都不可能，與告訴人甲○
    ○之供詞不符，是其此部分之證詞不採為對被告乙○○不利
    之證據。
  (四)另被告甲○○請求傳訊之證人張明崧於原審之證述：「我今
    日（作證當日）才知道他們互控傷害」等語（九十五年六月
    二十七日原審審判筆錄，原審卷第一○二頁），是其證述無
    從釐清當日事發經過；而被告乙○○請求傳訊之證人吳清洲
    於原審證述：「當日不在場」等語（同前審判筆錄，原審卷
    第一一一頁、第一一二頁），被告乙○○請求傳訊之證人柯
    寶玉則於原審證述：「並未親眼看到乙○○與甲○○發生衝
    突」等語（同前審判筆錄，原審卷第一一五頁），是上述三
    位證人之證詞，對於本案之待證事實之釐清無涉，該等證述
    均不引本案判斷之依據。
  (五)綜上所述，被告乙○○傷害行為事證明確，其犯行洵堪認定
    ，亦應予依法論科。
三、新舊法比較：
    被告甲○○、乙○○行為後，刑法於九十四年二月二日修正
    公布，於九十五年七月一日施行。按行為後法律有變更者，
    適用行為時之法律，但行為後之法律有利於行為人者，適用
    最有利於行為人之法律，現行刑法第二條第一項訂有明文。
    茲就本案有關之新舊法比較部分，臚列如下：
  (一)刑法第三十三條第五款修正：「主刑之種類：罰金新台幣一
    千元以上，以百元計算之。」比較被告甲○○、乙○○行為
    時刑法第三十三條第五款：「主刑之種類：罰金銀元一元以
    上。」就傷害罪罰金刑之最低度，以適用舊法對於被告甲○
    ○、乙○○有利。
  (二)九十年一月十日修正公布刑法第四十一條第一項前段規定：
    「犯最重本刑為五年以下有期徒刑以下之刑之罪，而受六個
    月以下有期徒刑或拘役之宣告，因身體、教育、職業、家庭
    之關係或其他正當事由，執行顯有困難者，得以一元以上三
    元以下折算一日，易科罰金」，當時之易科罰金折算標準，
    修正前罰金罰鍰提高標準條例第二條前段（現已刪除）規定
    ，就其原定數額提高為一百倍折算一日，則本件被告甲○○
    、乙○○行為時之易科罰金折算標準，應以銀元一百元、二
    百元、三百元折算一日，經折算為新臺幣後，應以新臺幣三
    百元、六百元、九百元折算一日。修正後刑法第四十一條第
    一項前段則規定：「犯最重本刑為五年以下有期徒刑以下之
    刑之罪，而受六個月以下有期徒刑或拘役之宣告者，得以新
    臺幣一千元、二千元或三千元折算一日，易科罰金」。比較
    修正前後之易科罰金折算標準，以九十年一月十日修正公布
    之刑法第四十一條第一項之規定，較有利於被告甲○○、乙
    ○○。
四、核被告甲○○、乙○○二人所為，均係犯刑法第二百七十七
    條第一項之傷害罪。
五、原審以被告甲○○、乙○○二人事證明確，予以論罪科刑，
    固非無見。惟查，(一)本件係被告甲○○因界址糾紛及對被告
    乙○○施工過程不滿，便先行於施工地點附近挑釁，致引起
    雙方互毆成傷，又被告乙○○所受之傷勢亦較被告甲○○為
    重，原審對被告甲○○、乙○○二人，均量處相同之刑度－
    有期徒刑三月，即有未洽。(二)中華民國九十六年罪犯減刑條
    例已於九十六年七月四日制定公布，並於九十六年七月十六
    日施行，被告甲○○、乙○○前揭各自罪犯罪時間均在九十
    六年四月二十四日以前，悉合於減刑條件，原審未及審酌，
    亦有未洽。檢察官循告訴人甲○○請求上訴，以原審對被告
    乙○○量刑過輕，指摘原判決此部分不當，被告甲○○上訴
    則以其已坦認犯行，原審不應對其與被告乙○○量處相同之
    刑度，指摘原審對其量刑過重，及被告乙○○否認犯罪，均
    無理由。惟原判決既有上揭可議之處，要屬無可維持，應由
    本院將原判決撤銷改判。爰審酌被告甲○○因界址糾紛及對
    被告乙○○施工過程不滿，便先行於施工地點附近挑釁，引
    發本件傷害糾紛，然其於本院準備、審理中均坦承犯行，以
    及被告甲○○、乙○○各自所受之傷害、被告乙○○始終否
    認犯行等一切情狀，就被告甲○○，仍量處有期徒刑三月，
    被告乙○○，量處拘役五十日，及均諭知以銀元三百元即新
    台幣九百元折算一日之易科罰金標準。並均依中華民國九十
    六年罪犯減刑條例第二條第一項第三款規定，各減為有期徒
    刑一月又十五日、拘役二十五日，及均諭知以銀元三百元即
    新台幣九百元折算一日之易科罰金折算標準。
據上論斷，應依刑事訴訟法第三百六十九條第一項前段、第三百
六十四條、第二百九十九條第一項前段、刑法第二條第一項前段
、修正前刑法第二百七十七條第一項、第四十一條第一項前段、
中華民國九十六年罪犯減刑條例第二條第一項第三款、第七條、
罰金罰鍰提高標準條例第一條前段、修正前罰金罰鍰提高標準條
例第二條，判決如主文。
本案經檢察官鄭銘謙到庭執行職務。
中　　華　　民　　國　　96　　年　　8 　　月　　30　　日
              刑事第十三庭審判長法  官  曾德水
                                法  官  李錦樑
                                法　官  林婷立
以上正本證明與原本無異。
不得上訴。
                                書記官  王增華
中　　華　　民　　國　　96　　年　　8 　　月　　30　　日
附錄本案論罪科刑法條：
中華民國刑法第277條第1項
傷害人之身體或健康者，處3年以下有期徒刑、拘役或1千元以下
罰金。
